【裁判字號】    90,台上,182
【裁判日期】    900111
【裁判案由】    偽造文書
【裁判全文】
最高法院刑事判決                                  九十年度台上字第一八二號
    上訴人  台灣高等法院台中分院檢察署檢察官
    被  告  甲○○
右上訴人因被告偽造文書案件，不服台灣高等法院台中分院中華民國八十七年七月二
十二日第二審判決（八十六年度上訴字第二一四四號，起訴案號：台灣彰化地方法院
檢察署八十四年度偵續字第四七號），提起上訴，本院判決如左：
    主  文
原判決撤銷，發回台灣高等法院台中分院。
    理  由
本件原判決以公訴意旨略稱：被告甲○○持案外人楊國章及陳文燦所簽發之支票背書
後向告訴人李茂雄調借現金，上開支票屆期均遭退票，經告訴人向法院起訴取得判決
，並聲請強制執行，被告竟與陳黃玉、古玉玲（第一審法院通緝中）共同意圖不法免
除楊國章、陳文燦及案外人賴振榮之票據債務，由陳黃玉、古玉玲開立支票三張交由
被告背書，並由被告開立部分商業本票，於民國八十四年五月九日及同年月十日下午
，在案外人盧茂松位於彰化縣大村鄉○○○路三○七號住處，向告訴人騙稱：伊持有
陳黃玉、古玉玲之三張支票，另簽發伊之商業本票，擬換回楊國章、陳文燦及另一張
面額新台幣（下同）二百三十五萬元賴振榮所開立之支票，使告訴人陷於錯誤，交付
前開楊國章、陳文燦、賴振榮之支票予被告，詎屆期提示上述陳黃玉、古玉玲之支票
均遭退票，使楊國章、陳文燦及賴振榮均免除債務；被告復持案外人王振輝所簽發之
支票，背書後向告訴人借款一百四十萬元，屆期提示亦遭退票，被告竟與一不詳姓名
之成年男子，於八十四年六月八日下午三時四十分許，至盧茂松前開住處，而盧茂松
亦打電話叫告訴人至其住處，由該名男子向告訴人騙稱：伊係王振輝之弟，伊有賣蘭
花取得之發票人松柏園企業社及黃治洋、朱兩成之支票三張，共計一百四十六萬元，
擬換回王振輝所開之支票，並由其在支票後背書「王剛興」之名，足以生損害於告訴
人，並使告訴人陷於錯誤，交付前開王振輝所開之支票，再由該名男子交予被告，被
告再交還不知情之王振輝，惟經告訴人查證後，始知王振輝並無名為「王剛興」之弟
，且該三張支票均遭退票，告訴人始知受騙；因認被告涉犯刑法第三百三十九條第一
項、第二項及第二百十六條、第二百十條罪嫌；但經原審審理結果，認為不能證明被
告犯罪，因維持第一審諭知被告無罪之判決，駁回檢察官在第二審之上訴。固非無見
。
惟查：一、審理事實之法院，對於與被告被訴事實有關之證據，應從各方面詳予調查
，以期發現真實，苟有與待證事實相關之證據尚未查竣，依法即不得遽為有利或不利
於被告之判斷。原判決理由第二項，依被告之辯解，佐以證人沈添財、陳景安、劉炳
祥於偵審中之證供，認定被告所稱告訴人於八十四年五月間某日，帶同三男一女至普
民蘭園向被告購買達摩蘭，交付發票人陳黃玉、古玉玲簽發之支票三張，經被告背書
後交予告訴人，以換回其前所交付發票人楊國章、陳文燦等人之支票云云，為可採取
；但據證人沈添財、陳景安及被告分別於檢察官訊問時及原審陳稱該蘭園係沈添財與
謝詠謙、許智嵐三人合夥經營云云（見偵續卷第六十七頁，原審卷第三十九、四十二
頁），該蘭園既非被告所經營，告訴人焉有帶同他人前往該處向被告購買價值合計高
達五百多萬元之蘭花之可能？況如被告之所辯，告訴人適又攜帶被告前所交付合計面
額亦為五百多萬元之上開由楊國章、陳文燦等人簽發之支票，前往當場換取購買蘭花
者交付被告之陳黃玉、古玉玲所簽發面額合計亦為五百多萬元之支票三張，倘告訴人
與被告間未經事先約妥該蘭花交易之金額及換票行為，在吾人日常生活經驗事理上，
有無發生如此巧合之可能？凡此攸關認定被告之上開辯解及證人沈添財、陳景安、劉
炳祥之供詞是否憑信，自應予以調查釐清。原審未予究明，即遽為有利於被告之判決
，自有調查職責未盡之違法。二、證人陳黃玉於原審證稱「我沒使用支票，是人家用
我的資料去台中四信、五信、九信及台中中小企銀開甲存帳戶。是溫政濱帶我去開的
，票都是他在用的」云云，如果無訛，被告交付告訴人之陳黃玉為發票人之系爭台中
巿第九信用合作社為付款人、八十四年六月三十日期面額二百九十二萬之支票乙紙，
應係該溫姓男子以陳黃玉名義所簽發之人頭支票；又依卷附彰化商業銀行北台中分行
函及隨文檢送之古玉玲支票往來約定書所載，古女於八十四年二月十三日開戶，其帳
戶自同年五月二十五日即開始退票，至同年六月九日被公告為拒絕往來戶等情，以其
等之票信，換取被告前交付告訴人之楊國章、陳文燦及賴振榮所簽發之支票，於告訴
人對發票人楊國章、陳文燦及賴振榮票據債權之求償，是否不生影響，自非無疑。原
審對於陳黃玉、古玉玲二人之票信，是否與楊國章、陳文燦及賴振榮之票信相當，未
詳加比較說明，其理由第二項謂「告訴人就該三紙票款既已對被告及楊國章、陳文燦
取得勝訴判決之執行名義，衡情被告實無以另紙支票向其騙回該楊國章等人簽發之三
紙支票必要，蓋以該新債清償之支票倘未兌現，則於原先之票據（借款）債權亦不生
影響」云云，尚嫌速斷，並有判決理由不備之違誤。三、告訴人指稱被告係推由一不
詳姓名自稱「王剛興」之成年男子，在盧茂松住處，以發票人松柏園企業社及黃治洋
、朱兩成之支票三張，於偽造「王剛興」名義之背書後，換回其前所交付發票人王振
輝簽發面額一百四十萬元之支票乙紙，對於被告所稱其經由案外人盧茂松交付七十萬
元予告訴人並取回上開支票乙節，則堅決否認。被告於檢察官偵查中所稱該七十萬元
係其「向林慶乙、賴振榮各借二十萬元，是在前一天向他們二人借的，另外三十萬元
是向我太太拿的」等語（見偵續字卷第六十八頁反面），其所稱之款項來源是否確實
﹖此與認定被告所辯其以七十萬元交付告訴人而取回上開支票之真實性，至有關係，
自應傳喚各該相關人員到庭詳予調查審認；原審就此未經查明，即遽行判決，其調查
職責自屬猶有未盡，難昭折服。以上諸端，或為檢察官上訴意旨所指摘，或為本院得
依職權調查之事項，應認原判決有撤銷發回更審之原因。
據上論結，應依刑事訴訟法第三百九十七條、第四百零一條，判決如主文。
中      華      民      國     九十     年      一      月     十一     日
                              最高法院刑事第九庭
                                  審判長法官  曾  有  田
                                        法官  陳  宗  鎮
                                        法官  劉  介  民
                                        法官  魏  新  和
                                        法官  孫  增  同
      右正本證明與原本無異
                                              書  記  官
中      華      民      國     九十     年      一      月     十六     日


司法院資訊處製作；財團法人民間司法改革基金會備份。
